ACORDAO-COMPLETO-2485314

ACÓRDÃO 9115/2021 ATA 23/2021 - PRIMEIRA CÂMARA

Vistos, relatados e discutidos estes autos de recurso de reconsideração interposto contra o Acórdão 11284/2021-TCU-Primeira Câmara,
ACORDAM os Ministros do Tribunal de Contas da União, reunidos em sessão da Primeira Câmara, ante as razões expostas pelo relator, em:
9.1. com fulcro nos arts. 32, inciso I, e 33 da Lei 8.443/1992, conhecer do presente recurso de reconsideração e, no mérito, negar-lhe provimento; e
9.2. dar ciência deste acórdão à recorrente e à Prefeitura Municipal de Pesqueira/PE.

Recurso de reconsideração interposto contra decisão que julgou irregulares, com débito e multa, as contas de responsável que não logrou comprovar a regular execução de contrato de repasse.

Primeira Câmara

Prefeitura Municipal de Pesqueira/PE

3. Recorrente: Cleide Maria de Souza Oliveira (XXX.423.164-XX)

13.1. Ministros presentes: Walton Alencar Rodrigues (Presidente), Benjamin Zymler (Relator), Vital do Rêgo e Jorge Oliveira.
13.2. Ministros-Substitutos presentes: Augusto Sherman Cavalcanti e Weder de Oliveira.

CLEIDE MARIA DE SOUZA OLIVEIRA

BENJAMIN ZYMLER

Ministro-Substituto Marcos Bemquerer Costa

Adoto como relatório, com alguns ajustes de forma, a instrução elaborada no âmbito da Secretaria de Recursos (Serur) , inserta à peça 74:
"INTRODUÇÃO
1. Trata-se de recurso de reconsideração interposto por Cleide Maria de Souza Oliveira (peça 50) contra o Acórdão 11284/2020-TCU-Primeira Câmara (peça 45) , da relatoria do Ministro Substituto Marcos Bemquerer Costa.
1.1.	A deliberação recorrida apresenta o seguinte teor:
'VISTOS, relatados e discutidos estes autos da Tomada de Contas Especial instaurada pela Caixa Econômica Federal - CAIXA tendo por fundamento a execução parcial do Contrato de Repasse 214.493-70/2006, celebrado entre o então Ministério das Cidades e o Município de Pesqueira/PE, e que teve por objeto a construção de 30 unidades habitacionais.  
ACORDAM os Ministros do Tribunal de Contas da União, reunidos em Sessão da 1ª Câmara, ante as razões expostas pelo Relator, em: 
9.1. com fundamento nos arts. 1º, inciso I, 16, inciso III, alínea 'c', 19, caput, e 23, inciso III, da Lei 8.443/1992, julgar irregulares as contas da Sra. Cleide Maria de Souza Oliveira, condenando-a ao pagamento das quantias originais abaixo discriminadas, com a fixação do prazo de quinze dias, a contar da notificação, para comprovar, perante o Tribunal (artigo 214, inciso III, alínea 'a', do Regimento Interno/TCU) , o recolhimento da dívida aos cofres do Tesouro Nacional, atualizada monetariamente e acrescida dos juros de mora, calculados a partir das datas indicadas até a do efetivo recolhimento, na forma prevista na legislação em vigor:
	DATA
	VALOR (R$) 

	        27.243,17
	2/1/2009

	        50.756,83
	4/9/2009

9.2. aplicar à Sra. Cleide Maria de Souza Oliveira a multa capitulada nos arts. 19, caput, e 57 da Lei 8.443/1992, no valor de R$ 15.000,00 (quinze mil reais) , fixando-lhe o prazo de 15 (quinze) dias, a contar da notificação, para que comprove, perante o Tribunal (artigo 214, inciso III, alínea 'a', do Regimento Interno) , o recolhimento da dívida aos cofres do Tesouro Nacional, atualizada monetariamente desde a data do presente Acórdão até a do efetivo recolhimento, se for paga após o vencimento, na forma da legislação em vigor; 
9.3. autorizar, caso requerido, nos termos do art. 26 da Lei 8.443/1992, c/c o art. 217 do Regimento Interno/TCU, o parcelamento das dívidas em até 36 (trinta e seis) parcelas mensais e sucessivas, sobre as quais incidirão os correspondentes acréscimos legais (débito: atualização monetária e juros de mora; multa: atualização monetária) , esclarecendo à responsável que a falta de pagamento de qualquer parcela importará no vencimento antecipado do saldo devedor, sem prejuízo das demais medidas legais;
9.4. autorizar, desde logo, nos termos do art. 28, inciso II, da Lei 8.443/1992, a cobrança judicial da dívida, caso não atendida a notificação;   
9.5. enviar cópia deste Acórdão à Procuradoria da República no Estado de Pernambuco, nos termos do § 7° do art. 209 do Regimento Interno/TCU, para a adoção das medidas que entender cabíveis, bem como à Caixa Econômica Federal, para ciência.'
HISTÓRICO
2. Trata-se de tomada de contas especial instaurada pela Caixa Econômica Federal (CEF) em desfavor de Cleide Maria de Souza Oliveira, prefeita de Pesqueira/PE no período de 2009 a 2012, tendo por fundamento a execução parcial do Contrato de Repasse 214.493-70/2006, Siafi 584336 (peça 2, p. 32/38, 41, 43/44 e 46) . Celebrado entre o então Ministério das Cidades e aquela municipalidade, o ajuste tinha como objeto a construção de 30 unidades habitacionais e deveria a respectiva prestação de contas ser apresentada até sessenta dias após o fim da vigência contratual, ocorrida em 30/6/2011 (peça 84) .
2.1.	Os recursos federais foram repassados em uma parcela, mediante a Ordem Bancária 2008OB900446, emitida em 6/6/2008, no valor de R$ 78.000,00 (peça 2, fl. 85) , e foram creditados na conta específica em 10/6/2008 (peça 2, fl. 71) . Os débitos na conta corrente ocorreram nos dias 2/1/2009 e 4/9/2009, nos valores de R$ 27.243,17 e R$ 51.788,84, respectivamente.
2.2.	O Relatório do Tomador de Contas (peça 2, fl. 97-100) indicou a ocorrência de prejuízo ao erário correspondente ao valor original de R$ 78.000,00, decorrente da ausência de funcionalidade do objeto executado por paralisação indevida do empreendimento, o que motivou a instauração do processo de tomada de contas especial. A responsabilidade foi imputada a Cleide Maria de Souza Oliveira, prefeita de Pesqueira no período de 2009 a 2012, em cujo mandato houve dispêndio dos recursos repassados e a paralisação indevida do empreendimento.
2.3.	No âmbito deste Tribunal, foi realizada diligência à CEF para que fossem remetidas cópias dos extratos bancários, dos cheques e de outros documentos referentes ao contrato. Também foi diligenciado o então Ministério das Cidades para se obter cópia dos documentos encaminhados pelo município convenente e pela prefeita Cleide Maria de Souza Oliveira, a título de prestação de contas, assim como outros documentos relativo ao convênio.
2.4.	As informações encaminhadas pela CEF foram juntadas à peça 14 e o Ministério das Cidades informou que não foi apresentada prestação de contas quanto à execução do Contrato de Repasse 214.493- 70/2016 (peça 10, fl. 7) .
2.5.	A recorrente foi citada (peça 22) , apresentou o documento acostado à peça 28, do qual se extrai que a prefeitura municipal estaria providenciando os documentos para a prestação de contas, e solicitou a suspensão da presente tomada de contas especial.
2.6.	Acatando proposta do Auditor Federal de Controle Externo subscritor da instrução de peça 29, o relator a quo determinou a realização de diligência à CEF e ao Ministério das Cidades para que encaminhassem a esta Corte, caso entregues a eles pela Prefeitura Municipal de Pesqueira, os documentos relativos à prestação de contas (peça 33) , tendo a entidade bancária e o órgão público comunicado não terem recebido quaisquer documentos após o envio desta tomada de contas especial a este Tribunal (peças 36 e 39) .
2.7.	Dessa forma, acatando proposta de encaminhamento constante da peça 41, ratificada pela d. representante do Parquet especializado, Procuradora-Geral, em parecer acostado à peça 44, este Tribunal proferiu o acórdão ora recorrido.
EXAME DE ADMISSIBILIDADE
3.	Reitera-se o exame preliminar de admissibilidade (peça 51) , ratificado à peça 53 pelo relator, Exmo. Ministro Benjamin Zymler, que concluiu pelo conhecimento do recurso, eis que preenchidos os requisitos processuais aplicáveis à espécie, suspendendo-se os efeitos dos subitens 9.1, 9.2 e 9.4 do Acórdão 11284/2020-TCU-Primeira Câmara.
EXAME TÉCNICO
4.	Delimitação do recurso
4.1.	Constitui objeto do recurso examinar as seguintes questões:
a) preliminarmente, se as pretensões punitiva e ressarcitória desta Corte prescreveram;
b) se a responsabilidade pela prestação de contas seria da prefeita sucessora; e
c) se os atrasos na liberação dos recursos por parte da CEF deram causa à inexecução parcial do objeto contratado.
5.	Prescrição
5.1.	Afirma a recorrente que deve ser aplicado ao presente caso o prazo prescricional quinquenal para o exercício das pretensões punitiva e ressarcitória desta Corte, a teor do que foi decidido pelo Superior Tribunal de Justiça nos autos do REsp 1.480.350/RS, no qual foram citados os prazos prescricionais de cinco anos constantes do Decreto 20.910/1932 e da Lei 9.873/1999. Além disso, cita a doutrina de José dos Santos Carvalho Filho e de Celso Antônio Bandeira de Mello.
5.2.	Nesse sentido, alega a recorrente que o transcurso de quase dez anos entre a ocorrência da 'suposta irregularidade' (6/6/2008) e a data da citação promovida por esta Corte (26/4/2018) é suficiente para fazer incidir a prescrição das pretensões ressarcitória e punitiva deste Tribunal.
Análise
5.3.	No exame da prescrição, a Serur tem adotado os entendimentos detalhados na peça 73, que contêm estudo e pronunciamentos anteriores da secretaria sobre o tema. Nessas manifestações, estão desenvolvidas as seguintes premissas, que serão utilizadas no presente exame:
a) ao julgar o RE 636.886, o STF conferiu nova interpretação ao art. 37, § 5º, da Constituição Federal, fixando a tese de que 'é prescritível a pretensão de ressarcimento ao erário fundada em decisão de Tribunal de Contas';
b) as pretensões punitiva e de ressarcimento devem observar o mesmo regime na atividade de controle externo, dado o objetivo comum da prescrição, de fixar prazo para o Tribunal de Contas agir, para caracterizar o ilícito, identificar seu autor, dimensionar as consequências da conduta e impor as consequências legais, independentemente de tais consequências terem natureza punitiva ou ressarcitória; e
c) até que sobrevenha norma específica, entende-se que a prescrição das pretensões punitiva e de ressarcimento, no processo de controle externo, deve observar o regime da Lei 9.873/1999, na linha dos recentes pronunciamentos do STF a respeito. Assim, sem prejuízo de se realizar o exame da prescrição também segundo o prazo decenal previsto no Código Civil, o critério adotado, na formulação da proposta de encaminhamento, será o da Lei 9.873/1999.
Análise da prescrição segundo os critérios do Acórdão 1441/2016-TCU-Plenário:
5.4.	No que se refere à pretensão punitiva, o Tribunal tem tradicionalmente aplicado os critérios definidos no Acórdão 1441/2016-TCU-Plenário, que, em incidente de uniformização de jurisprudência, orientou-se pela aplicação do Código Civil. Por este acórdão, em linhas gerais, a prescrição subordina-se ao prazo geral de dez anos (CC, art. 205) , contado a partir da data da ocorrência do fato e interrompido pelo ato que ordenar a citação, a audiência ou a oitiva da parte.
5.5.	Entre outras razões que justificaram a adoção desse critério, destaca-se a de que o citado dispositivo constitui uma cláusula geral a ser empregada sempre que a pretensão for prescritível, mas a lei não estabelecer um prazo específico, como na hipótese.
5.6.	Aplicando essas balizas ao caso em exame, verifica-se que o próprio tribunal, no acórdão recorrido, identificou não ter se operado a prescrição (parágrafo 29 do voto de peça 46) , afirmando o Relator a quo que não se vislumbraria, enfim, a prescrição da pretensão punitiva do TCU no presente caso. Nesse sentido, verifica-se que as irregularidades que deram ensejo à imputação de débito e aplicação de multa fundamentada no art. 57 da Lei 8.443/1992 ocorreram em 2/1/2009 e em 4/9/2009, não havendo transcorrido prazo superior a dez anos até a subjacente ordem de citação, em 26/4/2018 (peça 21) , nos termos do Acórdão 1441/2016-TCU-Plenário.
Análise da prescrição pelo regime da Lei 9.873/1999
5.7.	Adotando-se as premissas fixadas na Lei 9.873/1999 ao caso em exame, observa-se que não ocorreu a prescrição. Para tanto, é preciso considerar os seguintes parâmetros:
Termo inicial:
5.8.	A Lei 9.873/1999, art. 1º, parte final, traz previsão expressa a respeito do início da contagem do prazo prescricional, estabelecendo que o marco inicial será contado da data da prática do ato ou, no caso de infração permanente ou continuada, do dia em que tiver cessado.
5.9.	Nessa hipótese, tendo em vista que a ora recorrente, assim como sua sucessora, foram omissas no dever de prestar contas, a irregularidade que deu ensejo à instauração da presente tomada de contas especial constitui infração permanente. Dessa forma, o termo inicial da contagem do prazo prescricional corresponde à data do primeiro ato de apuração dos fatos que, conforme documento acostado à peça 2, p. 1, se deu em 20/5/2016, quando foi instaurada a presente tomada de contas especial após esgotadas as tentativas de ressarcimento do dano ou de comprovação da boa e regular aplicação dos recursos públicos federais repassados.
Prazo:
5.10.	A Lei 9.873/1999 apresenta um prazo geral, de cinco anos (art. 1º) , e um prazo especial, previsto no art. 1º, § 2º, a saber: 'quando o fato objeto da ação punitiva da Administração também constituir crime, a prescrição reger-se-á pelo prazo previsto na lei penal'.
5.11.	A irregularidade discutida nos presentes autos não constitui crime, aplicando-se, no caso concreto, o prazo prescricional quinquenal.
Interrupções por atos inequívocos de apuração dos fatos:
5.12. No regime da Lei 9.873/1999, a prescrição se interrompe 'pela notificação ou citação', 'por qualquer ato inequívoco, que importe apuração do fato' ou 'pela decisão condenatória recorrível' (art. 2º) . Nos presentes autos, destaca-se os seguintes atos praticados pelo Poder Público que se amoldam ao comando legal:
a) instauração da presente tomada de contas especial, pela SES/GO, em 20/5/2016 (peça 2, p. 1) ;
b) instrução de unidade técnica desta Corte, de 31/8/2017, na qual se propôs diligência à CEF e ao Ministério das Cidades solicitando o envio de documentos (peça 4) ;
c) instrução de unidade técnica desta Corte propondo a citação da recorrente, datada de 25/4/2018 (peça 18) ;
d) citação promovida por esta Corte em 26/4/2018 (peça 22) ;
e) instrução de unidade técnica desta Corte, de 23/10/2018, na qual se propôs diligência à CEF e ao Ministério das Cidades solicitando o envio dos documentos que a recorrente informou, em suas razões de justificativa, que seriam encaminhados à citada empresa e ao órgão (peça 29) ;
f) instrução de unidade técnica desta Corte, de 21/7/2020, propondo o julgamento das presentes contas (peça 41) ; e
g) decisão condenatória recorrível prolatada em 6/10/2020 (peça 45) .
Da prescrição intercorrente:
5.13. Nos termos do art. 1º, § 1º, da Lei 9.873/1999, opera-se a prescrição intercorrente se o processo ficar paralisado por mais de três anos, aguardando 'julgamento ou despacho'.
5.14. Note-se que há uma correlação entre essa hipótese e as causas de interrupção da prescrição do art. 2º. Com efeito, uma vez interrompida a prescrição por alguma das hipóteses do art. 2º, o processo não pode ficar inativo, sem qualquer inovação processual relevante, por mais de três anos.
5.15. Trata-se de prazo específico, não se aplicando nem o prazo geral de cinco anos nem o prazo especial, da lei penal (§ 2º) . A finalidade da prescrição intercorrente, com seu prazo próprio, é a de assegurar a eficiência e celeridade nas apurações administrativas. Seria contrário a essa finalidade a paralisação injustificada do processo por período maior que o triênio estabelecido para a hipótese.
5.16. A extrapolação do prazo de três anos, sem inovação relevante no processo, pode configurar negligência. Por isso, além de se operar a prescrição, deve-se promover a 'apuração da responsabilidade funcional decorrente da paralisação, se for o caso'.
5.17. Em muitas situações o exame da prescrição intercorrente pode ficar prejudicado nos processos já em tramitação no TCU. Como a ação de ressarcimento era considerada imprescritível, as peças que compõem a tomada de contas especial, elencadas no art. 10 da Instrução Normativa/TCU 71/2012, não contemplam informações pormenorizadas quanto ao andamento do processo na fase interna, o que pode prejudicar a análise de eventual paralisação por mais de três anos.
5.18. Assim, caso o tribunal venha a adotar a sistemática da Lei 9.873/1999 para aferir a prescrição, convém avaliar, oportunamente, a possibilidade de ajustes na IN TCU 71/2012, para que as tomadas de contas especiais encaminhadas ao tribunal contemplem informações sobre as interrupções ocorridas na fase interna do procedimento (como, por exemplo, declaração do órgão instaurador da TCE, de que o processo não ficou paralisado por mais de três anos, na forma do art. 1º, § 1º, da citada lei) . 
5.19. Especificamente quanto a esta tomada de contas especial, as próprias causas de interrupção elencadas acima permitem evidenciar que o processo teve andamento regular, não ficando paralisado pelo prazo necessário para a configuração da prescrição intercorrente prevista na Lei 9.873/1999.
Conclusão:
5.20. Observa-se, pelos eventos indicados, que não se passaram cinco anos sem a incidência de interrupções e que ficou paralisado no âmbito administrativo por mais de 3 anos, não tendo havido o transcurso de prazo suficiente para se operar a prescrição tomando-se por referência a Lei 9.873/1999, tida pelo STF como norma regente da prescrição da pretensão punitiva pelo TCU.
5.21. Partindo-se da premissa de que a pretensão reparatória segue as mesmas balizas, enquanto não houver norma específica a respeito, a demonstração de que não se operou a prescrição punitiva impõe, como consequência, a conclusão de que também é viável a condenação ao ressarcimento do prejuízo apurado nos autos.
6.	Responsabilidade pela prestação de contas.
6.1.	Argumenta a recorrente que a responsabilidade pela prestação de contas dos recursos tratados nos presentes autos é da prefeita que a sucedeu, citando o enunciado de súmula n. 230 desta Corte, entendendo, por isso, que não deve figurar no polo passivo desta tomada de contas especial.
Análise
6.2.	Não assiste razão à recorrente. Nos presentes autos, apesar de haver a possibilidade de responsabilização do agente público omisso no dever de prestar contas, a teor do que estabelece o art. 16, inciso III, alínea 'a', da Lei 8.443/1992, houve o chamamento da recorrente para que comprovasse a boa e regular aplicação dos recursos públicos federais por ela geridos.
6.3.	E tal procedimento, amparado nos documentos constantes dos autos que apontam que os recursos federais liberados foram integralmente utilizados na gestão da ora recorrente, se baseia no art. 16, inciso III, alínea 'c', da Lei 8.443/1992, de modo que a responsabilidade pelo débito está corretamente configurada.
7.	Atraso na liberação dos recursos.
7.1.	Alega a recorrente que a não conclusão das obras deve ser atribuída aos atrasos na liberação dos recursos por parte da CEF, citando a proposta de encaminhamento sugerida pelo diretor e endossada pelo secretário da unidade técnica responsável pela instrução inicial dos presentes autos (peças 30 e 31) .
7.2.	Dessa forma, afirma que a não conclusão e o não aproveitamento da parte executada se deram pelo descumprimento do cronograma de desembolso por parte do agente bancário que, dos R$ 390.000,00 contratados, somente liberou a quantia de R$ 78.000,00, asseverando que tal montante foi integralmente utilizado na consecução do objeto.
7.3.	Ademais, cita norma constante do art. 18 da IN/STN 1/1997 e do art. 42 da Portaria Interministerial-MPOG/CGU 127/2008, que tratam da obediência ao cronograma de desembolsos, no intuito de demonstrar a culpa da União no presente caso, afirmando, por fim, que não é correto o posicionamento constante do parecer de peça 32, já que, ainda que de forma demorada, houve o cumprimento dos requisitos impostos pela CEF.
Análise
7.4.	Os argumentos recursais não podem ser aceitos. Restou devidamente demonstrada, na fase processual anterior, que a não liberação dos recursos se deu por culpa exclusiva da recorrente em não cumprir integralmente as etapas que deveriam ser executadas com as parcelas já liberadas.
7.5.	Apesar de genericamente refutar as razões contidas no parecer elaborado pela Procuradora-Geral do MP/TCU, acostado à peça 32, onde os fatos estão devidamente detalhados, a recorrente não logrou, ou sequer buscou, apontar ou trazer aos autos qualquer documento que comprove ter adimplido as exigências corretamente impostas pela CEF para a liberação das demais parcelas dos recursos previstos no cronograma de desembolso.
7.6.	Este Tribunal, quando do julgamento do acórdão vergastado, acolheu integralmente o voto apresentado pelo Relator a quo, que, no que importa ao deslinde da questão, assim dispôs:
'12. Inicio o exame deste processo afirmando que, diferentemente do que asseverado pelo escalão dirigente da Sec/MG, não há como atribuir ao concedente - Caixa Econômica Federal - a suposta mora que teria ocasionado a impossibilidade de a responsável adimplir o objeto do multicitado Contrato de Repasse 214.493-70/2006.
13. Consoante destacado pela Procuradora-Geral do MP/TCU no parecer da peça 32, embora o ajuste em debate tenha sido celebrado em 29/12/2006, o Município somente concluiu o procedimento licitatório para a contratação da empresa que iria executar as 30 unidades habitacionais em 3/7/2008.
14. As obras foram vistoriadas pela CAIXA em 8/7 e 3/12/2008, bem como em 13/7/2009 (peça 2, p. 68) . Nas mencionadas inspeções in loco, houve demandas daquela entidade bancária à municipalidade para que fossem solucionadas diversas pendências que, uma vez sanadas, permitiriam a continuidade da liberação da verba federal. Outrossim, de acordo com os Ofícios de 10/12/2008, 9/2, 6/7, 10/8 e 25/8, todos de 2009, as providências requisitadas somente eram atendidas em parte, e com expressiva demora (peça 2, pp. 58/67) .
15. Nesse sentido, corroboro a conclusão do Parquet especializado de que a ausência de continuidade da liberação de recursos por parte da Caixa Econômica Federal ocorreu em função da inércia da gestora, in casu, a Sra. Cleide Maria de Souza Oliveira, em adotar as medidas apontadas por aquela entidade como necessárias ao saneamento das impropriedades verificadas, o que possibilitaria normalizar o cronograma financeiro do empreendimento.'
7.7.	Dessa forma, devidamente comprovada a culpa da recorrente na inexecução integral do objeto pactuado, não merece acolhimento a alegação de que a responsabilidade deve ser imputada à CEF.
CONCLUSÃO
8.	Da análise anterior, conclui-se que:
a) não há que se falar em prescrição das pretensões punitiva e ressarcitória desta Corte;
b) a responsabilidade pela prestação de contas é da prefeita sucessora. Contudo, a responsabilização da recorrente se deu pelo dano ao erário decorrente de ato de gestão ilegítimo e antieconômico, como gestora dos recursos públicos repassados; e
c) os atrasos na liberação dos recursos por parte da CEF não deram causa à inexecução parcial do objeto contratado.
PROPOSTA DE ENCAMINHAMENTO
Ante o exposto, submete-se à consideração superior a presente análise do recurso de reconsideração interposto por Cleide Maria de Souza Oliveira contra o Acórdão 11284/2020-TCU-Primeira Câmara, propondo-se, com fundamento nos arts. 32, inciso I, e 33, da Lei 8.443/1992:
a) conhecer do recurso e, no mérito, negar-lhe provimento; e
b) comunicar o teor da decisão que vier a ser proferida à recorrente e aos demais interessados."
2.	O diretor da Serur ratificou a instrução acima (peça 75) .
3.	O representante do Ministério Público junto ao Tribunal de Contas da União (MP/TCU) , em sua intervenção regimental, endossou o encaminhamento sugerido pela unidade técnica (peça 76) .
	É o relatório.

Luís Alberto Gallindo Martins (OAB/PE 20.189) e outros.

Procurador Marinus Eduardo De Vries Marsico

RECURSO DE RECONSIDERAÇÃO EM TOMADA DE CONTAS ESPECIAL. CONTRATO DE REPASSE. CONSTRUÇÃO DE UNIDADES HABITACIONAIS. EXECUÇÃO PARCIAL. IMPRESTABILIDADE. IRREGULARIDADE DAS CONTAS. DÉBITO. MULTA. CONHECIMENTO. PRELIMINAR REjeitada. IMPROCEDÊNCIA DOS ARGUMENTOS. NEGATIVA DE provimento. CIÊNCIA.

TOMADA DE CONTAS ESPECIAL (TCE)

Secretaria de Recursos (Serur)

Em exame, recurso de reconsideração interposto pela sra. Cleide Maria de Souza Oliveira, ex-prefeita do Município de Pesqueira/PE (gestão 2009-2012) , contra o Acórdão 11284/2020-TCU-Primeira Câmara.
2.	O referido julgado apreciou tomada de contas especial instaurada pela Caixa Econômica Federal (CEF) em decorrência da execução parcial do Contrato de Repasse 214.493-70/2006, cujo objeto era a construção de trinta unidades habitacionais.
3.	A vigência do ajuste compreendeu o período inicial de 29/12/2006 a 14/4/2008, tendo seu termo final posteriormente prorrogado para 30/3/2011 (peça 2, p. 3 e 37) . Os recursos previstos alcançavam R$ 390.000,00, dos quais houve a liberação de tão somente R$ 78.000,00, conforme ordem bancária emitida em 6/6/2008. O valor transferido foi desbloqueado efetivamente nos dias 30/12/2008 e 1º/9/2009 (peça 2, p. 3-5) .
4.	O relatório do tomador de contas especial, exarado pela CEF, atestou que, "com base nos Relatórios de Acompanhamento de Engenharia [...], relativos às vistorias 'in loco' realizadas no objeto do contrato, a área técnica deste Órgão/Entidade consignou as seguintes conclusões: 1) houve a execução de 22,0 1% do objeto pactuado; 2) não houve consecução, nos mesmos percentuais, dos objetivos almejados para ambos os contratos; 3) o objeto do contrato prevê a construção de 30 unidades habitacionais, que, no estado em que se encontram, não apresentam funcionalidade, visto que o baixo percentual de execução não apresenta condições de habitabilidade e não traz benefícios à população alvo, conforme previsto no plano de trabalho" (peça 2, p. 97-100) .
5.	Após o esgotamento, sem sucesso, das medidas administrativas com vistas ao saneamento das pendências, a CEF atribuiu responsabilidade à sra. Cleide Maria de Souza Oliveira, impugnando o valor total repassado, ante o não cumprimento do objeto pactuado.
II
6.	No âmbito desta Corte de Contas, inicialmente foi realizada diligência à CEF para que fossem encaminhados os extratos bancários a partir da data de abertura até o encerramento da conta específica do ajuste e de sua movimentação, bem como cópia dos cheques emitidos a débito da aludida conta, assim como de outros documentos de saques e transferências, com a identificação dos beneficiários e dos prepostos que os autorizaram, e, ainda, com demonstração dos rendimentos auferidos com as aplicações financeiras realizadas no período.
7.	Ao extinto Ministério das Cidades, foi solicitada cópia dos documentos enviados pelo município convenente e pela ex-prefeita a título de prestação de contas, e qualquer outro documento relacionado ao contrato.
8.	As informações encaminhadas pela CEF foram juntadas à peça 14. Já o ministério informou que não foi apresentada prestação de contas quanto à execução do contrato de repasse em comento.
9.	Ato contínuo, foi realizada a citação da sra. Cleide Maria de Souza Oliveira por não ter realizado as medidas corretivas solicitadas pelo órgão concedente de modo a permitir o prosseguimento do empreendimento. Restou consignado que a inércia da gestora propiciou que as obras fossem paralisadas em condições que não permitissem o seu aproveitamento.
10.	Validamente notificada, a ex-prefeita informou que a prefeitura municipal estaria providenciando os documentos para a prestação de contas, razão pela qual solicitou a suspensão da presente tomada de contas especial (peça 28) .
11.	Diante disso, o relator a quo determinou a realização de diligência à CEF e ao extinto Ministério das Cidades para que encaminhassem a esta Corte, caso tenham sido entregues, os documentos relativos à prestação de contas. Ambos comunicaram não terem recebido quaisquer documentos (peças 36 e 39) .
12.	O feito prosseguiu regularmente e, mediante a decisão ora vergastada, houve o julgamento pela irregularidade das contas da sra. Cleide Maria de Souza Oliveira, com condenação em débito no montante original de R$ 78.000,00. Houve, ainda, a aplicação de multa no valor de R$ 15.000,00.
III
13.	É contra essa decisão que se insurge a recorrente.
14.	A ex-prefeita sustenta, preliminarmente, que houve a prescrição da pretensão punitiva por parte deste Tribunal, uma vez que teriam transcorrido mais de cinco anos entre a data do fato supostamente ilícito (6/6/2008) e a data do ato que ordenou a sua citação (24/4/2018) , tendo operado, assim, a prescrição segundo a Lei 9.873/1999.
15.	Quanto ao mérito, defende, em síntese, que: (i) o dever de prestar contas era do gestor sucessor; (ii) que a continuidade da obra restou prejudicada pela falta de repasse de recursos, uma vez que houve o descumprimento, por parte da CEF, do cronograma de desembolso das verbas; e (iii) o valor repassado foi integralmente empregado na consecução do objeto pactuado.
IV
16.	A Serur entendeu não assistir razão à recorrente nem quanto à preliminar suscitada nem quanto aos argumentos de mérito.
17.	Acerca da incidência da prescrição, a unidade técnica registrou que tanto a pretensão punitiva quanto a pretensão ressarcitória permanecem incólumes, seja pelas regras do Código Civil (segundo os parâmetros definidos no Acórdão 1441/2016-TCU-Plenário) , seja pelo regime da Lei 9.873/1999.
18.	Em relação ao mérito, a Serur ressaltou que:
	a) os documentos constantes dos autos apontam que os recursos federais liberados foram integralmente utilizados na gestão da ora recorrente, de modo que a responsabilidade pelo débito está corretamente configurada;
	b) restou devidamente demonstrado, na fase processual anterior, que a não liberação dos recursos se deu por culpa exclusiva da ex-prefeita, que não cumpriu integralmente as etapas que deveriam ser executadas com as parcelas já liberadas; e
	c) a responsável não logrou trazer aos autos qualquer documento que comprove ter adimplido as exigências corretamente impostas pela CEF para a liberação das demais parcelas dos recursos previstos no cronograma de desembolso.
19.	Assim, a Serur recomendou o não provimento do apelo.
20.	O MP/TCU endossou a proposta de encaminhamento oferecida pela unidade técnica.
V
21.	Não assiste razão à recorrente sobre a alegada prescrição da pretensão punitiva desta Corte.
22.	Sobre a matéria, a unidade instrutiva avaliou todos os cenários legais possíveis e descartou, em qualquer hipótese, a caracterização de prescrição neste caso concreto, seja do débito, seja da pretensão punitiva.
23.	Quanto ao mérito, a análise empreendida pela Serur, a qual adoto como razões de decidir, rechaçou com bastante propriedade as alegações recursais oferecidas.
24.	Conforme restou evidenciado nos autos, o fundamento para a instauração da tomada de contas especial foi a não comprovação da boa e regular aplicação da parcela de recursos repassados.
25.	Nesta fase processual, a recorrente não traz elementos comprobatórios aptos a elidir as conclusões que resultaram em sua condenação. Conforme se depreende dos elementos constantes do processo, as obras foram vistoriadas pela CEF em três oportunidades, ocasiões em que foram feitas demandas com o objetivo de solucionar diversas pendências. A continuidade da liberação das verbas federais foi obstaculizada pelo não atendimento, a contento, das providências requeridas (vide ofícios constantes à peça 2, p. 58-67) .
26.	A esse respeito, cumpre destacar trecho na instrução exarada pela extinta Secex/MG (peça 18) :
	"4.5.1. No Relatório de Acompanhamento de Engenharia (RAE) , de 30/7/2008 (peça 2, p. 48-49) , está consignado que as obras fiscalizadas teriam o tempo decorrido de trinta dias e estariam com trezentos dias de atraso, contudo o percentual executado seria correspondente ao da primeira etapa do empreendimento.
	4.5.2. No RAE, de 9/12/2008 (peça 2, p. 50-54) , está registrada a informação de que as obras estariam com o atraso de 428 dias e foi verificado os seguintes fatos: estaria faltando o revestimento em argamassa da alvenaria de fundação, a linha d'água está perdendo sustentação do terreno e se deteriorando, não foi executado o chapisco nas paredes que recebem revestimento em massa única e na realização da vistoria, a obra encontrava-se paralisada. Sobre o Boletim de Medição (BM) , deveria ser retificado o item '4.1.1 - Alvenaria de tijolos maciços, prensado, 1 vez' para '4. 1.1 - Alvenaria de tijolos de 6 furos, assentados e rejuntados com argamassa de cimento e areia no traço 1:8 de 1/2 vez'. Desta forma, o Município deveria sanear os seguintes aspectos: colocação de placa de obra, substituição da Anotação de Responsabilidade Técnica (ART) de 'drenagem pluvial' para o objeto da transferência voluntária, apresentação da Ordem de Serviço (OS) , apresentar termo aditivo de supressão de serviço e novo cronograma físico financeiro, corrigir o BM, atualização da planta de situação das quadras E e F para as A e B.
	4.5.3. No RAE, de 17/7/2009 (peça 2, p. 55-57) , consta a informação de que o empreendimento estaria com o atraso de 506 dias e o equivalente de 139 dias de obras executadas. Ainda, a linha d'água estaria perdendo sustentação do terreno e se deteriorando, devendo ser adotadas medidas para evitar o retrabalho e ficaria glosado o percentual do item até que a recuperação; durante a vistoria, a obra encontrava-se paralisada, devendo ser apresentado novo cronograma físico-financeiro; deverá ser retificado o BM, alterando o item 4.1.1 para alvenaria de tijolos de 6 furos, assentados e rejuntados com argamassa de cimento e areia no traço 1:8, conforme planilha aprovada pela caixa, e de acordo com o executado; corrigir os valores do BM de acordo com os aprovados no PT; atualizar planta do empreendimento e apresentar novo aditivo de prazo.
	4.5.4. O convenente e os responsáveis tomaram ciência das ações necessárias para retomar as obras conforme Ofícios Redur Caruaru/SR Centro Oeste de PE 7.011/2008, de 10/12/2008, 703/2009, de 9/2/2009, 3.638/2009, de 6/7/2009, 4.302/2009, de 10/8/2009, 4.615/2009, de 25/8/2009 (peça 2, p. 58-67) e Ofício 4.444/2012/Gidurca-GI Governo Caruaru/SR Centro Oeste de PC, de 20/11/2012 (peça 2, p. 12-13) .
	4.5.5. Contudo, não foram adotadas medidas para prosseguimento do empreendimento e o estado em que foi deixada as obras não permitiu condições para seu aproveitamento; e mais, foi verificado o processo de sua degradação com perda das etapas executadas. No caso em tela, não se vislumbra a possibilidade de aproveitamento do que foi executado para conclusão posterior do objeto avençado, não podendo ser extraídos daquilo que foi executado quaisquer dos benefícios almejados originalmente. Houve, portanto, completo desperdício de dinheiro público, o qual deve ser integralmente devolvido aos cofres federais."  (g. n.) .
27.	O argumento de suposta regularidade das contas não merece prosperar, pois não se fez acompanhar de elementos probatórios suficientes para elidir as ocorrências que fundamentaram a condenação.
28.	Ademais, a tentativa de responsabilizar a CEF pela não continuidade das obras, tendo em vista o atraso na liberação dos recursos, foi rejeitada ainda pelo relator a quo, que destacou que "a ausência de continuidade da liberação de recursos por parte da Caixa Econômica Federal ocorreu em função da inércia da gestora, in casu, a Sra. Cleide Maria de Souza Oliveira, em adotar as medidas apontadas por aquela entidade como necessárias ao saneamento das impropriedades verificadas, o que possibilitaria normalizar o cronograma financeiro do empreendimento".
29.	Urge destacar, por oportuno, que o ônus de comprovar a regularidade da integral aplicação dos recursos públicos compete ao gestor, por meio de documentação idônea, que demonstre, de forma efetiva e inequívoca, os gastos efetuados e o nexo de causalidade entre as despesas realizadas e os recursos federais recebidos.
30.	Considerando, portanto, que os argumentos apresentados não lograram afastar as irregularidades identificadas pelo Tribunal ao tempo da deliberação ora vergastada, julgo que o recurso não deve ser provido.
31.	Ante o exposto, voto no sentido de que o Tribunal adote o acórdão que ora submeto à deliberação deste Colegiado.
                  TCU, Sala de Sessões Ministro Luciano Brandão Alves de Souza, em 6 de julho de 2021.
BENJAMIN ZYMLER 
Relator